臺灣高等法院刑事判決
110年度上訴字第3059號
上  訴  人  臺灣新北地方檢察署檢察官
上  訴  人
即  被  告  林孜曄


上列上訴人等因被告詐欺等案件，不服臺灣新北地方法院110年
度金訴字第301號，中華民國110年8月19日所為之第一審判決（
起訴案號：臺灣新北地方檢察署110年度偵字第5264號），提起
上訴，本院判決如下：
    主  文
原判決撤銷。
甲○○犯三人以上共同詐欺取財罪，處有期徒刑壹年肆月。
另案扣得之行動電話壹支（含門號○○○○○○○○○○號SIM卡壹張）沒
收；未扣案之犯罪所得新臺幣參仟元沒收，於全部或一部不能沒
收或不宜執行沒收時，追徵其價額。
    事  實
一、緣甲○○於民國109年10月間，加入真實姓名年籍不詳之人所
    組成3人以上之詐欺集團（下稱本案詐欺集團，卷內無證據
    可證該集團有未滿18歲之成員），擔任負責提領、收受詐得
    財物之人（俗稱車手），從所提領之詐得款項中抽取3%至5%
    作為報酬。甲○○與本案詐欺集團其他成員共同意圖為自己不
    法之所有，基於詐欺取財及掩飾、隱匿特定犯罪所得之來源
    及去向之犯意聯絡，先由本案詐欺集團不詳成員於109年10
    月29日10時許，撥打電話予乙○○，佯稱為中華電信人員，並
    詐稱乙○○證件遭人用作人頭申辦電話門號，積欠電話費新臺
    幣（下同）1萬8,700元，乙○○名下財產及帳戶將因而被法院
    凍結，需提供提款卡、提款卡密碼、信用卡，以便中華電信
    之人員收取處理云云，致乙○○陷於錯誤，將其申辦之第一銀
    行帳號00000000000號帳戶（下稱本案一銀帳戶）之提款卡
    密碼告知該成員，並將本案一銀帳戶之提款卡及乙○○所有之
    國泰世華銀行、上海商業銀行、華南商業銀行、玉山商業銀
    行、元大商業銀行之信用卡，一併放入牛皮紙袋內，置於其
    位於新北市○○區○○路00巷00號1樓之信箱內。甲○○則以所持
    行動電話1支（含門號0000000000號SIM卡1張，下稱本案行
    動電話）接受本案詐欺集團不詳成員之指示及本案一銀帳戶
    之提款卡密碼，依該指示於同日10時至11時間，前往上開地
    點，領取該牛皮紙袋，隨即前往位於新北市○○區○○○路00號
    之第一銀行蘆洲分行外提款機，於同日11時58分許至12時1
    分許間，持該牛皮紙袋內本案一銀帳戶之提款卡及密碼，自
    本案一銀帳戶內，領取新臺幣（下同）3萬元、3萬元、3萬
    元、1萬元，合計10萬元；並於同日晚間某時，在位於臺北
    捷運中和站附近之路易莎咖啡旁巷內，將前揭款項扣除其可
    得之報酬即3,000元後，併同上開提款卡、信用卡交付予本
    案詐欺集團不詳成員。
二、案經乙○○訴由新北市政府警察局三重分局報告臺灣新北地方檢察署檢察官偵查起訴。
    理  由
壹、證據能力部分
一、按被告以外之人於審判外之言詞或書面陳述，除法律有規定
    者外，不得作為證據。又被告以外之人於審判外之陳述，雖
    不符合刑事訴訟法第159條之1至第159條之4之規定，但經當
    事人於審判程序同意作為證據，法院審酌該言詞陳述或書面
    陳述作成時之情況，認為適當者，亦得為證據；當事人、代
    理人或辯護人於法院調查證據時，知有同法第159條第1項不
    得為證據之情形，而未於言詞辯論終結前聲明異議者，視為
    有前項之同意。刑事訴訟法第159條第1項及第159條之5分別
    定有明文。本件檢察官、上訴人即被告甲○○，就本判決所引
    用之被告以外之人於審判外之陳述，於本院審理時均不爭執
    證據能力（見本院卷第55頁），且迄言詞辯論終結前均未聲
    明異議，經本院審酌該等證據之作成情況，核無違法取證或
    其他瑕疵，認均適為本案認定事實之依據，依刑事訴訟法第
    159條之5規定，均有證據能力。
二、又本件認定事實引用之卷內其餘非供述證據（詳後述），並
    無證據證明係公務員違背法定程序取得，依同法第158條之4
    規定反面解釋，均有證據能力。
貳、實體部分
一、認定事實所憑之證據及理由：
    上開犯罪事實，業據被告於警詢、偵訊、原審及本院審理時
    均坦承不諱（見偵字卷第8至11頁、第41至43頁，原審卷第6
    5頁、第73頁，本院卷第57頁），且經證人即告訴人乙○○於
    警詢中證述明確（見偵字卷第13至15頁），復有現場監視器
    錄影畫面翻拍照片、提款機監視器影畫面翻拍照片、本案一
    銀帳戶開戶資料及交易明細、告訴人報案資料及台北市政府
    警察局內湖分局扣押物品目錄表在卷足稽（見偵字卷第17頁
    、第19頁、第21至23頁、第53頁，原審卷第75頁），並有另
    案（臺灣士林地方檢察署109年度偵字第18829號）扣得之本
    案行動電話壹支（含門號0000000000號SIM卡壹張）可佐，
    足認被告上開自白與事實相符。本案事證明確，被告犯行堪
    以認定，應依法論科。
二、論罪：
　㈠按行為人對犯特定犯罪所得之財物或利益作直接使用或消費
    之處分行為，或僅將自己犯罪所得財物交予其他共同正犯，
    祇屬犯罪後處分贓物之行為，非本條例所規範之洗錢行為，
    惟依洗錢防制法之新法規定，倘行為人意圖掩飾或隱匿特定
    犯罪所得來源，而將特定犯罪所得直接消費處分，甚或交予
    其他共同正犯，而由共同正犯以虛假交易外觀掩飾不法金流
    移動，即難認單純犯罪後處分贓物之行為，應仍構成洗錢防
    制法第2條第1或2款之洗錢行為（最高法院108年度台上字第
    1744號判決意旨參照）。經查，被告與本案詐欺集團成員對
    告訴人所為，均構成刑法第339條之4第1項第2款之三人以上
    共同詐欺取財罪，為最輕本刑6月以上有期徒刑以上之罪，
    屬洗錢防制法第3條第1款所稱特定犯罪，而被告領取裝有提
    款卡、提款卡密碼及信用卡之牛皮紙袋後，前往提領本案一
    銀帳戶內之金額，並於提領後轉交予詐欺集團組織之其他成
    員，以掩飾、隱匿該特定犯罪所得之來源、去向及所在，揆
    諸上開說明，自非單純犯罪後處分贓物之與罰後行為，而該
    當洗錢防制法第2條第2款所指之洗錢行為。　　
  ㈡核被告所為，係犯刑法第339條之4第1項第2款之三人以上共
    同詐欺取財罪、洗錢防制法第14條第1項之洗錢罪。起訴書
    犯罪事實欄原載被告之犯意亦含「冒用公務員名義」、「行
    使偽造公文書」，並指被告所為構成刑法第339之4第1項第1
    款、第2款之三人以上共同冒用公務員名義詐欺取財罪。惟
    就起訴書所指及本院所認定之客觀犯罪事實觀之，本案未涉
    冒用何等公務員名義或行使何等偽造公文書之行為，起訴書
    就此部分犯意及加重事由顯有誤載，原審蒞庭檢察官亦已出
    具補充理由書（見原審卷第8頁）更正之，此屬刪除犯罪事
    實多餘記載及減縮一加重詐欺取財犯行適用同一條項加重事
    由，尚無庸變更起訴法條，附此敘明。
  ㈢被告與本案詐欺集團其他成員共同對告訴人被詐取款項進行
    上開數次之提領，顯係基於對同一人之財物詐欺取財及洗錢
    之單一目的而為接續之數行為，因侵害之法益屬同一，且各
    行為均係在密切接近之時間內實施完成，彼此獨立性極為薄
    弱，依一般社會健全觀念難以強行分開，是在刑法評價上，
    以視為1個舉動之接續施行，合為包括之一行為予以評價，
    較為合理，應論以接續犯之一罪。
　㈣共同實施犯罪行為之人，在合同意思範圍以內，各自分擔犯
    罪行為之一部，相互利用他人之行為，以達其犯罪之目的者
    ，即應對於全部所發生之結果，共同負責；故共同正犯間非
    僅就其自己實施之行為負其責任，並在犯意聯絡之範圍內，
    對於其他共同正犯所實施之行為，亦應共同負責，是於集團
    式犯罪，原不必每一共犯均有直接聯繫，亦不必每一階段均
    參與，祇須以自己共同犯罪之意思，事前同謀，而由其中一
    部分人實施犯罪行為者，即應對於犯罪結果負共同正犯罪責
    ，並無分別何部分為孰人下手之必要。查被告與本案詐欺集
    團成員間，均知悉內部分工所從事行為係整體詐欺取財行為
    分擔之一環，各成員縱未親自參與詐騙被害人行為，甚或未
    全盤知悉其他集團成員詐騙被害人之實際情形，然既於犯意
    聯絡範圍內相互利用集團成員行為，達犯罪目的，應認被告
    就前揭犯行，與本案所屬詐欺集團成員間（卷內無證據可證
    該集團有未滿18歲之成員），就本案犯行，互有犯意聯絡，
    並分工合作、互相利用他人行為以達犯罪目的及行為分擔，
    應論以共同正犯。
  ㈤被告係以一行為同時觸犯加重詐欺取財罪及一般洗錢罪，屬
    想像競合犯，應依刑法第55條規定，從較重之三人以上共同
    詐欺取財罪處斷。
三、撤銷原判決之理由及就檢察官、被告上訴理由之指駁：
　㈠原審以被告上開犯行事證明確予以論罪科刑，固非無見。惟
    查：洗錢防制法第16條第2項固規定「犯前二條之罪，在偵
    查或審判中自白者，減輕其刑。」原判決以被告所犯洗錢防
    制法第14條第1項之一般洗錢罪，曾於偵查及審判中自白，
    依上開規定就被告所犯洗錢罪部分減輕其刑（見原審判決書
    第3頁），然被告所犯洗錢罪、刑法加重詐欺取財罪既從一
    重之刑法加重詐欺罪處斷，且該重罪並無法定減刑事由，自
    無從再適用洗錢防制法第14條第1項規定減刑，僅於量刑時
    一併審酌(最高法院110年度台上字第4724號判決採同一意旨
    ），是被告所犯洗錢罪部分在處斷上既為刑法加重詐欺罪所
    吸收，難以想像有再依裁量而予以減輕或免除其刑之必要，
    自無上開減輕或免除其刑規定適用之餘地。依上開說明，原
    判決依洗錢防制法第16條第2項，就被告所犯洗錢罪減輕其
    刑，自有未當。至公訴人以原審量刑過輕；被告則以原審量
    刑過重為由提起上訴部分，雖均無理由（詳後述），惟原判
    決既有上揭可議之處，仍屬無可維持，自應由本院將原判決
    予以撤銷改判。
　㈡被告以原審量刑過重，願意賠償被害人之損害，請從輕量刑
    及請求宣告緩刑為由提起上訴，檢察官以原審量刑過輕為由
    提起上訴部分，均不可採之說明：
　1.按刑事審判旨在實現刑罰權之分配的正義，故法院對有罪被
    告之科刑，應符合罪刑相當之原則，使輕重得宜，罰當其罪
    ，以契合社會之法律感情，此所以刑法第57條明定科刑時應
    審酌一切情狀，尤應注意該條所列10款事項以為科刑輕重之
    標準，俾使法院就個案之量刑，能斟酌至當。至於量刑輕重
    ，係屬事實審法院得依職權自由裁量之事項，苟其量刑已以
    行為人之責任為基礎，並斟酌刑法第57條各款所列情狀，而
    未逾越法定刑度或有濫用權限情事，即不得任意指為違法（
    最高法院75年度台上字第7033號判例、103年度台上字第36
    號判決意旨參照）。原審既於判決理由欄內詳予說明其量刑
    基礎，且敘明係審酌被告之前科素行，犯罪之動機、目的及
    犯罪之手段，其行為對於告訴人所造成之損害，犯後坦承犯
    行，未與告訴人乙○○成立和解（後於本院辯論終結後之110
    年11月25日達成和解，詳後述），全未賠償其所造成之損害
    ，兼衡其智識程度，現擔任燒烤店時薪制店員，月收入約1
    萬元至2萬元，與父、母、兄、妹、祖母同住之生活狀況等
    一切情狀，顯已斟酌刑法第57條各款事由，並基於刑罰目的
    性之考量、刑事政策之取向以及行為人刑罰感應力之衡量等
    因素而為刑之量定，且以行為人責任為基礎，未逾越法定刑
    度，亦無違背公平正義之精神，客觀上不生量刑明顯失出失
    入之裁量權濫用情形，核屬法院量刑職權之適法行使，難認
    有何不當而構成應撤銷之事由可言。檢察官及被告就量刑部
    分之上訴為無理由。
　2.至被告雖於本院與告訴人達成和解，約定被告應給付告訴人
    10萬元，並自110年12月10日起，按月於每月10日給付1萬5,
    000元至全部清償完畢為止等情，而有本院調解筆錄在卷可
    稽（見本院卷第60頁），惟迄今分文未還，是被告尚未賠償
    告訴人，是就此部分，仍尚難就量刑部分為有利於被告之認
    定。
　3.被告雖與告訴人達成調解，且告訴人表示願意宥恕被告之行
    為，被告請求為緩刑之宣告。惟按法院對於具備緩刑要件之
    刑事被告，認為以暫不執行刑罰為適當者，得宣告緩刑，為
    刑法第74條第1項所明定；至於暫不執行刑罰之是否適當，
    應由法院就被告之性格、犯罪狀況、有無再犯之虞及能否由
    於刑罰之宣告而策其自新等一切情形，予以審酌裁量。惟本
    院考量被告除本件犯行外，因另犯加重詐欺取財等罪嫌，現
    分別在臺灣士林地方法院及原審法院審理中，有本院前案紀
    錄表1份在卷可參（見本院卷第33至35頁），則被告屢犯罪
    質相同之財產犯罪，足見其法治觀念薄弱，對所為不法行為
    無自制力，實難認其日後無再犯之虞，自有藉刑之執行矯正
    其偏差行為，衡平犯罪所肇損害之必要，故無從為緩刑之宣
    告，本院認不宜為緩刑之宣告，附此敘明。
　㈢檢察官及被告提起上訴，指摘原判決量刑過輕或過重，被告
    並請求給予緩刑等語，並無理由，然原判決既有上開無可維
    持之瑕疵可指，仍應由本院予以撤銷改判。　
四、本件撤銷後自為判決之科刑：　
  ㈠爰以行為人之責任為基礎，審酌被告正值青年，受金錢誘惑
    而加入詐欺集團擔任車手，與集團成員間各分擔詐騙、上述
    搭載車手提領贓款及上繳贓款等不同工作，增加檢警查緝及
    被害人求償之困難，所為侵害告訴人之財產法益，並破壞社
    會秩序及人與人間之信任關係，應予相當程度之非難；惟考
    量其犯後坦承犯行，且與告訴人達成和解，但尚未賠償之犯
    後態度，兼衡其自述大學肄業之智識程度，工作為送月子餐
    、月收入約3萬元、未婚之家庭生活經濟狀況（見本院卷第5
    7頁）；暨上開告訴人所受損害為10萬元，被告於本案詐欺
    集團所參與之分工為車手，所得利益為3,000元等一切情狀
    ，仍量處如主文第2項所示之刑。
五、沒收：
　㈠按供犯罪所用之物，屬於犯罪行為人者，得沒收之，刑法第3
    8條第2項前段定有明文。本案行動電話業於另案（臺灣士林
    地方檢察署109年度偵字第18829號）扣得，係被告所有並供
    本案犯行之用，業據被告於警詢、審理程序中供述無訛（見
    偵字卷第10頁，原審卷第73頁），復有該另案起訴書、臺北
    市政府警察局內湖分局扣押物品目錄表附卷可稽（見偵字卷
    第33至36頁，原審卷第75頁），堪認前揭物品為被告所有，
    且為供其犯罪所用，爰依刑法第38條第2項前段宣告沒收。
　㈡按「犯罪所得，屬於犯罪行為人者，沒收之」、「前二項之
    沒收，於全部或一部不能沒收或不宜執行沒收時，追徵其價
    額。」、「宣告前二條之沒收或追徵，有過苛之虞、欠缺刑
    法上之重要性、犯罪所得價值低微，或為維持受宣告人生活
    條件之必要者，得不宣告或酌減之」，刑法第38條之1第1 
    項前段、第3項、第38條之2 第2 項分別定有明文。又2人以
    上共同犯罪，關於犯罪所得之沒收、追繳或追徵，應就各人
    所分得者為之，所謂各人「所分得」，係指各人「對犯罪所
    得有事實上之處分權限」，法院應視具體個案之實際情形而
    為認定：倘若共同正犯各成員內部間，對於不法利得分配明
    確時，固應依各人實際分配所得沒收；然若共同正犯成員對
    不法所得並無處分權限，其他成員亦無事實上之共同處分權
    限者，自不予諭知沒收；至共同正犯各成員對於不法利得享
    有共同處分權限時，則應負共同沒收之責。查，被告係擔任
    本案詐欺集團之車手，尚無確切事證顯示其為詐欺案件之主
    導者，自無可能取得全部之詐得財物，且被告實行前述車手
    行為，係從所提領之詐得款項中抽取3%至5%作為報酬、惟本
    案確切之報酬金額被告已忘記等情，業據被告於警詢中供述
    明確（見偵字卷第9至10頁）。依「有疑唯利被告」之原則
    ，被告本案之犯罪所得應以上述最低抽取比例即3%計算，僅
    認定為3,000元（計算式：10萬元×3%＝3000元）。揆諸前揭
    說明，該犯罪所得宣告沒收亦無過苛、欠缺刑法上之重要性
    、犯罪所得價值低微，或為維持受宣告人生活條件之必要等
    情形，為避免被告實質上保有不法之犯罪所得，爰就未扣案
    之犯罪所得3,000元依刑法第38條之1第1項前段、第3項規定
    宣告沒收，並諭知於全部或一部不能沒收或不宜執行沒收時
    ，追徵其價額。至告訴人遭提領之款項，業經被告轉交詐欺
    集團成員，非在被告實際掌控中，其就所隱匿之財物不具所
    有權及事實上處分權，無從依洗錢防制法第18條第1項就所
    提領全部金額諭知沒收，併予敘明。
據上論斷，應依刑事訴訟法第369條第1項前段、第364條、第299
條第1項前段，判決如主文。
本案經檢察官蔡景聖提起公訴，檢察官鄭心慈提起上訴，檢察官
周慶華到庭執行職務。
中　　華　　民　　國　　110 　年　　12　　月　　8 　　日
                  刑事第二庭    審判長法　官  遲中慧
                                      法　官  楊志雄
                                      法　官  邱筱涵
以上正本證明與原本無異。
如不服本判決，應於收受送達後20日內向本院提出上訴書狀，其
未敘述上訴之理由者並得於提起上訴後20日內向本院補提理由書
（均須按他造當事人之人數附繕本）「切勿逕送上級法院」。
                                      書記官  鄭巧青
中　　華　　民　　國　　110 　年　　12　　月　　8 　　日
附錄：本案論罪科刑法條全文
中華民國刑法第339條之4
犯第339條詐欺罪而有下列情形之一者，處1年以上7年以下有期
徒刑，得併科1百萬元以下罰金：
一、冒用政府機關或公務員名義犯之。
二、三人以上共同犯之。
三、以廣播電視、電子通訊、網際網路或其他媒體等傳播工具，
    對公眾散布而犯之。
前項之未遂犯罰之。
洗錢防制法第2條
本法所稱洗錢，指下列行為：
一、意圖掩飾或隱匿特定犯罪所得來源，或使他人逃避刑事追訴
    ，而移轉或變更特定犯罪所得。
二、掩飾或隱匿特定犯罪所得之本質、來源、去向、所在、所有
    權、處分權或其他權益者。
三、收受、持有或使用他人之特定犯罪所得。
洗錢防制法第14條
有第二條各款所列洗錢行為者，處7年以下有期徒刑，併科新臺
幣5百萬元以下罰金。
前項之未遂犯罰之。
前二項情形，不得科以超過其特定犯罪所定最重本刑之刑。